【裁判字號】    99,金上更(一),5
【裁判日期】    991201
【裁判案由】    證券交易法等
【裁判全文】
                  臺灣高等法院刑事判決
上  訴  人  臺灣桃園地方法院檢察署檢察官
被      告  陳財福
選任辯護人  傅祖聲律師
            陳威駿律師
被      告  楊啟坪
選任辯護人  楊宗儒律師
被      告  詹朝貴
選任辯護人  黃文昌律師
            邱彥誠律師
被      告  洪瑞霞
            曹俊英
            白宜臻
            林淑如
上四人共同
選任辯護人  杜偉成律師
上列上訴人因被告違反證券交易法等案件，不服臺灣桃園地方法
院95年度訴字第1472號，中華民國97年7月24日第一審判決（起
訴案號：臺灣桃園地方法院檢察署94年度偵字第19479號、95年
度偵字第8479號），提起上訴，經判決後，由最高法院發回更審
，本院判決如下：
    主  文
原判決關於陳財福、楊啟坪部分撤銷。
陳財福公司之董事，違反證券交易法第一五七條之一第一項，獲
悉發行股票公司有重大影響其股票價格之消息時，在消息未公開
前，不得對該公司在證券商營業處所買賣之股票，買入賣出之規
定，處有期徒刑年貳月。
楊啟坪公司之經理人，違反證券交易法第一五七條之一第一項，
獲悉發行股票公司有重大影響其股票價格之消息時，在消息未公
開前，不得對該公司在證券商營業處所買賣之股票，買入賣出之
規定，處有期徒刑年。
其他上訴駁回。
    事  實
一、陳財福為址設桃園縣桃園市○○路9號之禾昌興業股份有限
    公司（下稱禾昌公司）董事長兼總經理，楊啟坪為禾昌公司
    之總經理特別助理兼副總經理及發言人。禾昌公司公開發行
    之股票，係經財團法人中華民國證券櫃檯買賣中心（下稱櫃
    買中心）核准，得在證券櫃檯買賣市場買賣之有價證券（即
    上櫃股票），陳財福、楊啟坪均為證券交易法第157條之1第
    1項第1款所規範之公司董事、經理人。詎陳財福、楊啟坪均
    明知渠等為禾昌公司之董事長兼總經理、總經理特別助理兼
    副總經理及發言人，依證券交易法第157條之1第1項之規定
    ，於獲悉禾昌公司有重大影響其股票價格之消息後，在該消
    息未公開前，不得買入或賣出禾昌公司之股票；而陳財福為
    免他人得知其持有禾昌公司股票，先於民國（下同）91年至
    93年間，透過禾昌公司財務副理洪瑞霞，向禾昌公司業務部
    經理曹俊英、業務部副理白宜臻、沖壓生產部品檢員林淑如
    等人借用以彼等之名義，在倍利國際綜合證券股份有限公司
    （下稱倍利證券）桃鶯分公司、金鼎綜合證券股份有限公司
    （下稱金鼎證券）桃園分公司開設彼之證券買賣帳戶，供陳
    財福使用，洪瑞霞亦提供其在倍利證券桃鶯分公司所開立之
    證券買賣帳戶供陳財福使用（如附表一所示），陳財福即將
    其所持有之禾昌股票信託登記在洪瑞霞等人前開證券商帳戶
    內。
二、嗣於93年10月20日禾昌公司完成93年度9月份自結報表，陳
    財福、楊啟坪因而獲悉「禾昌公司前三季獲利不如預期，預
    計營業收入減少新臺幣（下同）6,241萬3,000元、營業毛利
    減少9,338萬6,000元、營業利益減少1億451萬5,000元、稅
    前純益減少1億327萬2,000元」之重大影響禾昌公司股票價
    格之利空消息後，適先前有新加坡政府基金透過之德意志證
    券股份有限公司（下稱德意志證券）臺灣分公司總經理李鴻
    基，向禾昌公司尋求有意讓售禾昌公司股票之投資人，遂由
    楊啟坪於同日與不知情之李鴻基聯絡，經李鴻基徵得不知情
    之新加坡政府基金同意買進後，陳財福即指示不知情之洪瑞
    霞於同日上午11時34分至38分間統一下單，以市價每股約40
    元之價格，將陳財福信託登記在洪瑞霞、曹俊英、白宜臻、
    林淑如等人前開證券商帳戶內之持股，分別賣出62仟股、31
    8仟股、582仟股、238仟股，合計賣出禾昌公司股票1200仟
    股，金額約4千8百萬元。楊啟坪則連續於93年10月20日、22
    日、26日，以其日盛證券股份有限公司（下稱日盛證券）忠
    孝分公司之證券買賣帳戶，分別賣出禾昌公司股票23仟股（
    其中7仟股係以融券賣出）、17仟股、5仟股，並利用不知情
    之配偶施銘芳所有元大京華證券股份有限公司（下稱元大京
    華證券）之證券買賣帳戶，連續於93年10月20日、21日，合
    計賣出禾昌公司股票35仟股，楊啟坪總共賣出80仟股禾昌公
    司股票，金額約3百20萬元。致德意志證券臺灣分公司誤認
    係一般投資者出股持股，而於集中交易市場全數買進禾昌公
    司之股票。又於時隔僅一週即93年10月27日，陳財福、楊啟
    坪決議實施禾昌公司庫藏股，獲悉「預定自93年11月2日至
    94 年1月1日，以每股23元至60.5元之區間價格，自證券櫃
    檯買賣市場買回禾昌公司股票2,000仟股，並轉讓前述股份
    予該公司員工」之重大影響禾昌公司股票價格之利多消息後
    ，陳財福即指示洪瑞霞於93年10月29日，以白宜臻上開證券
    買賣帳戶在證券櫃檯買賣市場買進禾昌股票436仟股；楊啟
    坪則於93年10月28日回補上述融券之7仟股，復於93年10月
    29日以其與配偶施銘芳之前開證券買賣帳戶買進15仟股及35
    仟股。
三、嗣經法務部調查局北部地區機動工作組於94年9月13日，持
    臺灣桃園地方法院法官所核發之搜索票，搜索禾昌公司等處
    ，並扣得如附表二所示之物。
四、案經法務部調查局北部地區機動工作組移送臺灣桃園地方法
    院檢察署檢察官偵查起訴。
    理  由
壹、被告陳財福、楊啟坪二人有罪部分：
一、按證券交易法第157條之1係規範發行股票公司之董事、經理
    人，在有重大影響該公司股票價格之消息時，不得對該公司
    股票為買入、賣出之行為，此即所謂禁止內線交易罪，旨在
    使買賣雙方平等取得資訊，維護證券市場之交易公平。故公
    司內部人於知悉公司之內部消息後，若於未公開該內部消息
    前，即在證券市場與不知該消息之一般投資人為對等交易，
    該行為本身已破壞證券市場交易制度之公平性，足以影響一
    般投資人對證券市場之公正性、健全性之信賴，即應予非難
    。該條第4項原規定「第1項所稱有重大影響其股票價格之消
    息，指涉及公司之財務、業務或該證券之市場供求、公開收
    購，對其股票價格有重大影響，或對正當投資人之投資決定
    有重要影響之消息。」嗣於95年1月11日修正為「第1項所稱
    有重大影響其股票價格之消息，指涉及公司之財務、業務或
    該證券之市場供求、公開收購，對其股票價格有重大影響，
    或對正當投資人之投資決定有重要影響之消息；其範圍及公
    開方式等相關事項之辦法，由主管機關定之。」於末段增列
    「其範圍及公開方式等相關事項之辦法，由主管機關定之」
    之明文，並授權主管機關制定「重大消息範圍及公開方式等
    相關事項」之管理辦法，規定第157條之1第4項重大消息範
    圍及其公開方式管理辦法，以資規範。然無論修正前後，此
    內線交易之禁止，僅須內部人具備「獲悉發行股票公司有重
    大影響其股票價格之消息」及「在該消息未公開前，對該公
    司之上市或在證券商營業處所買賣之股票，買入或賣出」此
    二形式要件即足當之，並未規定行為人主觀目的之要件。再
    有重大影響股票價格消息，皆有其基礎事實與形成決定之過
    程，為免對決策具有影響力者以遲延或其他不正之方法影響
    藉以獲利，就公司內部人獲悉重大消息之時點，應就該決策
    形成過程，本於經驗法則或論理法則決定之，當非以董事會
    決議日為唯一判斷標準。
二、經查，被告陳財福係禾昌公司董事長兼總經理，楊啟坪為禾
    昌公司之總經理特別助理兼副總經理及發言人。禾昌公司公
    開發行之股票，係經櫃買中心核准，得在證券櫃檯買賣市場
    買賣之有價證券（即上櫃股票），此據陳財福、楊啟坪所是
    認，則陳財福、楊啟坪均為證券交易法第157條之1第1項第1
    款所規範之公司董事、經理人。又被告陳財福於91年至93年
    間，使用該公司職員洪瑞霞、曹俊英、白宜臻、林淑如名義
    ，將其持有禾昌公司股票信託登記在洪瑞霞等人前開證券商
    帳戶內。而被告陳財福、楊啟坪於禾昌公司董事會前即知悉
    前開重大消息，且被告陳財福於警詢時、偵查中供稱：伊於
    93 年10月20日已知悉93年9月份自結報表，詹朝貴並有口頭
    對其報告禾昌公司第3季財務未達預期，而提出調降財測之
    建議，伊便指示被告楊啟坪、詹朝貴進行召集董事會討論調
    降財測及實施庫藏股事宜，復於同年月27日開會討論調降財
    測及實施庫藏股，成員計有伊與被告楊啟坪、詹朝貴、曹俊
    英，因被告楊啟坪、詹朝貴表示得減少股價下跌及獎勵員工
    ，遂於決定調降財測後又決定實施庫藏股。且陳財福指示洪
    瑞霞於93年10月20日上午11時34分至38分間統一下單，以市
    價每股約40元之價格，將陳財福信託登記在洪瑞霞、曹俊英
    、白宜臻、林淑如等人前開證券商帳戶內之持股，分別賣出
    62仟股、318仟股、582仟股、238仟股，合計約4千8百萬元
    。楊啟坪則連續於93年10月20日、22日、26日，以其日盛證
    券忠孝分公司之證券買賣帳戶，分別賣出禾昌公司股票23
    仟股（其中7仟股係以融券賣出）、17仟股、5仟股，並利用
    不知情之配偶施銘芳所有元大京華證券股份有限公司（下稱
    元大京華證券）之證券買賣帳戶，連續於93年10月20日、21
    日，賣出禾昌公司股票35仟股，楊啟坪總共賣出禾昌公司股
    票80仟股，合計金額約3百20萬元。致德意志證券臺灣分公
    司誤認係一般投資者出股持股，而於集中交易市場全數買進
    禾昌公司之股票。又於時隔僅一週，即禾昌公司於93年10月
    27日決定實施庫藏股，隔二日，即93年10月29日，陳財福指
    示洪瑞霞，以白宜臻上開證券買賣帳戶在證券櫃檯買賣市場
    買進禾昌股票436仟股；楊啟坪則於93年10月28日回補上述
    融券之7仟股，復於93年10月29日以其與配偶施銘芳之前開
    證券買賣帳戶買進15仟股及35仟股。亦據被告陳財福、楊啟
    坪所是認（有關陳財福之筆錄，見他字卷第24-28頁、原審
    卷一第71頁、原審卷二第160頁、原審卷三第224頁、原審卷
    四第151-165、189、306-307、310、313-314頁、本院上訴
    卷一第82頁、本院上訴卷二第174頁背面、本院卷第66、197
     -198頁；有關被告楊啟坪之筆錄，見他字卷第42-47、73-7
    5頁、原審卷一第72頁、原審卷三第81、178-179、223-224
    、269頁、原審卷四第149-150、166-188、282-283、302-30
    3、306-310、313-314頁、本院上訴卷一第82頁、本院上訴
    卷二第174頁-第176頁背面、本院卷第66、197-198頁）。並
    有附表一所示，洪瑞霞、曹俊英、白宜臻、林淑如等人之證
    券買賣帳戶明細及扣案如附表二所示禾昌公司有價證券成交
    明細、庫藏股成交明細、楊啟坪下單買賣股票明細等資料可
    資佐證。
三、證人即德盛安聯公司基金經理人林宗賢於法務部調查局北部
    地區機動工作組人員詢問、檢察官偵訊及原審審理時，分別
    指證於93年10月初，即發現禾昌公司實際獲利跟預期有出入
    ，在10月6日時就已算出禾昌公司獲利無法達成，而有調降
    財測的可能，並問楊啟坪獲利不如預期之原因為何（見他字
    卷第331-332頁、偵字第19479號卷第23-25頁、原審卷三第
    224 -225頁）；證人即德盛安聯公司基金經理人李志輝於調
    查人員詢問、檢察官偵訊及原審審理時亦陳稱，於93年10月
    初，已確認禾昌公司獲利無法達成各等語（見他字卷第330-
    332頁、偵字第19479號卷第14-16頁、原審卷三第207-224頁
    ）。而禾昌公司果於93年11月2日上午10時59分43秒，在網
    際網路「公開資訊觀測站」公告「93年度原財務預測不適用
    」之訊息，本於對該年度預測之營收金額、營業毛利、營業
    利益及稅前純益等項目，而公布調降財測於股票價格有重要
    影響之消息。雖依證人郭文吉、呂相瑩於第一審之證詞等資
    料，說明勤業眾信會計師事務所於93年10月24日完成禾昌公
    司93年前三季財報，尚未達應更新財務預測之情事，至同年
    10月29日，始經詹朝貴通知更新財測之核閱程序等語。惟其
    間僅經五日，有關財務預測竟出現調降與否之重大轉折，尚
    難採郭文吉、呂相瑩證詞對被告陳財福、楊啟坪二人為有利
    之認定。
四、觀諸禾昌公司之調降財測內容，就稅前純益一項計減少1億
    327萬2,000元，顯見公司獲利不如預期甚多，自足影響一般
    投資人之持股意願，另禾昌公司股票於93年10月4日至同年
    11月1日間，日平均成交量僅58仟股，此有櫃買中心出具之
    禾昌公司股票交易分析意見書、94年6月8日證櫃交字第0940
    009678號函可稽（見偵字第19479號卷第69頁至106頁）。在
    93年10月20日至27日，陳財福賣出62仟股、318仟股、582仟
    股、238仟股；楊啟坪賣出23仟股、17仟股、5仟股、35仟股
    。陳財福、楊啟坪所售者遠高於日平均成交量。再禾昌公司
    於陳財福、楊啟坪賣出禾昌公司股票後一週，即實施買回庫
    藏股，除影響公司之現金流量管控外，亦及於股票市場之供
    求，且參前開消息公告前、後5個營業日之股價變化情形，
    分為跌幅21.85%、0.36%，較同期同類股跌幅1.26%、0.89 %
    ，及大盤跌幅0.72%、漲幅1.05%，均有明顯變化，堪認前開
    訊息均對市場投資人之投資決定有重要影響，俱為證券交易
    法所規定之重大影響其股票價格之消息無訛。陳財福、楊啟
    坪分別於93年10月20日、21日、22日、26日大量賣出禾昌公
    司股票，金額分別為4千8百萬元及320萬元，又於時隔僅一
    週，該公司決定實施庫藏股後，即大量買回該公司股票，足
    認被告陳財福、楊啟坪主觀上有利用影響禾昌公司股票價格
    之重大消息藉之買賣股票以獲利之意圖，客觀上有在禾昌公
    司有重大影響股票價格之消息未公開前買賣股票之行為，本
    案有關被告陳財福、楊啟坪部分事證明確，被告陳財福、楊
    啟坪二人之犯行均堪以認定。
五、被告陳財福、楊啟坪二人行為後，證券交易法第157條之1於
    95年1月11日及99年6月2日修正（此次修正自101年1月1日生
    效），此二次修正，將有關內線消息未公開發行前改為在該
    消息明確，未公開前或公開後十二小時或十八小時內，對被
    告並無何有利，而同法第171條亦於95年5月30日及99年6 月
    2日修正（此次修正自101年1月1日生效），有關該法之刑度
    ，並未變更，自無何刑法第2條之刑罰法律變更之問題，核
    被告二人陳財福、楊啟坪所為，係犯證券交易法第171條第1
    項之違反91年2月6日修正之證券交易法第157條之1第1項規
    定之罪，被告陳財福、楊啟坪二人多次賣出及買進禾昌公司
    股票，係為達渠等影響禾昌公司股票價格之目的，應為接續
    犯，起訴書認被告二人為連續犯，容有未洽。被告陳財福、
    楊啟坪二人係分別賣出及買進自己之股票，行為各自實施，
    難認二人有共同之犯意或行為之分擔，故不認二人為共犯。
    原審採信被告陳財福、楊啟坪之辯解，對該二人為無罪之諭
    知，容有未洽，檢察官提起上訴，指摘原判決關於被告陳財
    福、楊啟坪二人之部分不當，為有理由，應由本院將原判決
    關於被告陳財福、楊啟坪二人部分撤銷改判，審酌被告陳財
    福、楊啟坪二人之素行、犯罪之動機、手段、所生危害及其
    犯後態度等一切情狀，及買賣股票之數量，各判處如主文所
    示之刑。
六、被告陳財福、楊啟坪犯罪時間雖在96年4月24日之前，但所
    犯為違反證券交易法之罪，不合中華民國96年罪犯減刑條例
    減刑之要件，故不予減刑，併此敘明。
貳、被告陳財福、楊啟坪不另為無罪之諭知及被告詹朝貴、洪瑞
    霞、曹俊英、白宜臻、林淑如部分：
一、公訴意旨略以：(一)被告詹朝貴為禾昌公司之財務主管（即會
    計副理），被告陳財福為免他人得知其持有、買賣禾昌公司
    股票，先於91年至93年間，透過與其有犯意聯絡之被告即禾
    昌公司財務副理洪瑞霞，向被告即禾昌公司業務部經理曹俊
    英、業務部副理白宜臻、沖壓生產部品檢員林淑如等人借用
    以彼等之名義，在倍利國際綜合證券股份有限公司桃鶯分公
    司、金鼎綜合證券股份有限公司桃園分公司所開設之證券買
    賣帳戶供被告陳財福使用，被告洪瑞霞亦提供其在倍利證券
    桃鶯分公司所開立之證券買賣帳戶供陳財福使用（如附表一
    所示），陳財福將其所持有之禾昌公司股票隱匿在被告洪瑞
    霞等人前開證券買賣帳戶內。(二)嗣於93年10月20日禾昌公司
    完成當年度9月份自結報表，被告詹朝貴、洪瑞霞等人因而
    獲悉「禾昌公司前3季獲利不如預期」之重大影響禾昌公司
    股票價格之利空消息後，由被告楊啟坪於同日與不知情之李
    鴻基聯絡，經李鴻基徵得不知情之新加坡政府基金同意買進
    後，被告陳財福即指示被告洪瑞霞於同日上午11時34分至38
    分間統一下單，以市價每股約40元之價格，將被告陳財福隱
    匿在被告洪瑞霞、曹俊英、白宜臻、林淑如等人前開證券買
    賣帳戶內之持股，分別賣出62 仟股、318仟股、582仟股、
    238仟股；再被告楊啟坪連續於93年10月20日、22日、26日
    ，以其日盛證券股份有限公司忠孝分公司之證券買賣帳戶，
    分別賣出禾昌公司股票23仟股（其中7仟股係以融券賣出）
    、17仟股、5仟股，並利用不知情之配偶施銘芳所有元大京
    華證券股份有限公司之證券買賣帳戶，連續於93年10月20日
    、21日，合計賣出禾昌公司股票35仟股；另被告詹朝貴則連
    續於93年10月27日、28日，以其富邦證券股份有限公司民生
    分公司之證券買賣帳戶，分別賣出禾昌公司股票2仟股、6仟
    股，致德意志證券臺灣分公司誤認係一般投資者出脫持股，
    而於集中交易市場全數買進禾昌公司之股票。(三)復於93年10
    月27日被告陳財福、楊啟坪、詹朝貴等人決議實施庫藏股，
    獲悉「預定自93年11月2日至94年1月1日，以每股23元至60.
    5元之區間價格，自證券櫃檯買賣市場買回禾昌公司股票2,
    000仟股，並轉讓前述股份予該公司員工」之重大影響禾昌
    公司股票價格之利多消息後，被告陳財福即指示被告洪瑞霞
    於93年10月29日，以被告白宜臻前開證券買賣帳戶在證券櫃
    檯買賣市場買進禾昌股票436仟股；被告楊啟坪則於93年10
    月28日回補上述融券之7仟股，復於93年10月29日以其與配
    偶施銘芳之前開證券買賣帳戶買進15仟股及35仟股。因認被
    告洪瑞霞係違反91年2月6日修正之證券交易法第157之1第1
    項規定，而涉犯93年4月28日修正之同法第171條第1項第1款
    內線交易罪嫌，而陳財福、楊啟坪與洪瑞霞另違反92年2月6
    日修正之洗錢防制法第9條第1項（現移列為同法第11條第1
    項）隱匿自己重大犯罪所得罪嫌；再被告詹朝貴亦同違反91
    年2月6日修正之證券交易法第157之1第1項規定，而涉犯93
    年4月28日修正之同法第171條第1項第1款內線交易罪嫌；另
    被告曹俊英、白宜臻、林淑如則違反92年2月6日修正之洗錢
    防制法第9條第2項（現移列為同法第11條第2項）隱匿他人
    重大犯罪所得罪嫌云云。
二、按犯罪事實應依證據認定之，無證據不得認定犯罪事實；不
    能證明被告犯罪或其行為不罰者應諭知無罪之判決，刑事訴
    訟法第154條第2項、第301條第1項定有明文。又認定不利於
    被告之事實，須依積極證據，苟積極證據不足為不利於被告
    事實之認定時，即應為有利於被告之認定，更不必有何有利
    之證據；而事實之認定，應憑證據，如未能發現相當證據，
    或證據不足以證明，自不能以推測或擬制之方法，以為裁判
    基礎；另認定犯罪事實所憑之證據，雖不以直接證據為限，
    間接證據亦包括在內，然而無論直接或間接證據，其為訴訟
    上之證明，須於通常一般之人均不致有所懷疑，而得確信其
    為真實之程度者，始得據為有罪之認定（參看最高法院30年
    上字第816號、40年臺上字第86號、76年臺上字第4986號判
    例）。
三、檢察官認被告洪瑞霞涉犯內線交易及陳財福、楊啟坪、洪瑞
    霞涉犯隱匿自己重大犯罪所得罪嫌，被告詹朝貴涉犯內線交
    易罪嫌，被告曹俊英、白宜臻、林淑如則犯隱匿他人重大犯
    罪所得罪嫌，無非係以：
  (一)禾昌公司於93年11月2日公告之「 該公司93年度原財務預測
    不適用，含對預計損益表中營業收入、營業毛利、營業利益
    及稅前純益等科目之影響金額」（下稱調降財測），暨同日
    公告之「該公司董事會通過實施第1次庫藏股」（ 下稱實施
    庫藏股）等訊息，均屬發行股票公司有重大影響其股票價格
    之消息。
  (二)又被告詹朝貴、洪瑞霞於禾昌公司董事會前即知悉前開重大
    消息。復參以被告詹朝貴於偵查中供稱：伊於93年10月20日
    有向被告陳財福報告自結報表內容，並於同年月27日與被告
    陳財福、楊啟坪、曹俊英開會討論調降財測之提案等語，相
    互勾稽比對結果，應認被告詹朝貴至遲於同年10月27日經討
    論調降財測及實施庫藏股即知悉影響禾昌公司股票價格之重
    大消息，而被告洪瑞霞亦經通知於該日知悉前開重大消息無
    誤。
  (三)被告陳財福係使用人頭帳戶買賣禾昌公司股票，而掩飾、隱
    匿內線交易重大犯罪所得財產上利益，被告楊啟坪、洪瑞霞
    亦明知如此，猶依被告陳財福指示使用人頭帳戶以配合內線
    交易，是渠等隱匿自己重大犯罪所得犯行，至為灼然。另被
    告曹俊英、白宜臻、林淑如分為禾昌公司職員，均非毫無智
    識經驗之人，當知證券買賣帳戶一般人極易申請，且被告陳
    財福為禾昌公司董事長兼總經理，其持有大量禾昌公司股票
    ，持股、轉讓均須依法申報，主觀上當能預見被告陳財福借
    用證券買賣帳戶，極有可能用於掩藏、隱匿內線交易所得財
    產上利益，竟不違背其本意而借予被告陳財福使用，主觀上
    自有隱匿他人重大犯罪所得之犯意甚明等，為其論據。
四、訊據被告詹朝貴、洪瑞霞、曹俊英、白宜臻、林淑如分別坦
    承渠等分別為禾昌公司會計副理、業務部經理、業務部副理
    、沖壓生產部品檢員，被告陳財福並借用被告洪瑞霞、曹俊
    英、白宜臻、林淑如之證券買賣帳戶，被告楊啟坪則使用不
    知情之配偶施銘芳之證券買賣帳戶，而先後於93年10月20日
    至29日間買賣禾昌公司之股票，嗣禾昌公司於同年11月2日
    公告調降財測及實施庫藏股等事實，惟均堅詞否認有何內線
    交易及隱匿自己、他人重大犯罪所得之犯行。
  (一)被告陳財福辯稱： 伊於75年1月間與商場熟識伙伴胼手胝足
    創設禾昌公司，當時資本額僅100萬元， 嗣禾昌公司於90年
    間獲同意股票上櫃，因伊係黑手出身，對其他專業領域之瞭
    解深感欠缺，乃對非己身專業領域範圍之事務，完全信任並
    授權各專業經理人本於其職責範圍內作決定及執行，伊完全
    係受告知及尊重，並無置喙之餘地。嗣於91年初，伊為免配
    偶查探個人財務狀況，遂聽從友人建議向禾昌公司資深員工
    即被告洪瑞霞、曹俊英、白宜臻、林淑如等人商借證券買賣
    帳戶使用，但僅係單純借用他人帳戶買賣股票，並無逃避或
    妨礙重大犯罪之追查、處罰犯意，自不構成洗錢防制法之罪
    名等語。
  (二)被告楊啟坪辯稱：伊於93年11月2日至12日共計買進120仟股
    禾昌公司股票，與傳統內線交易之消息公布前大量買賣之交
    易情形大相逕庭，而與常情不符，毫無利用重大影響股價消
    息之犯意，伊所賣出之股票是伊所有，並無何隱匿自己犯罪
    所得之情形。
  (三)被告詹朝貴辯稱：禾昌公司於93年11月2 日公布之「93年度
    財務預測不適用」訊息，不具重大性，非屬重大訊息，伊所
    售之禾昌公司股票係禾昌公司93年員工分紅之股票，非係內
    線交易。
  (四)被告洪瑞霞辯稱：伊於84年5月起任職禾昌公司， 於93年10
    月、11月間擔任財務副理及股務主管，並無負責處理財務預
    測及實施庫藏股決策，伊僅單純提供自己及其他員工之證券
    買賣帳戶供被告陳財福使用，於出借帳戶期間未過問或知悉
    被告陳財福買賣股票動機，更不知有何不法情事。伊於93年
    10月20日依被告陳財福指示賣出禾昌公司股票，並未知悉自
    結報表內容，嗣於同年月29日買入禾昌公司股票亦不知有調
    降財測及實施庫藏股情事，伊僅依被告陳財福指示下單買賣
    禾昌公司股票，並無何內線消息，亦未與何人有犯意聯絡，
    自無構成內線交易及洗錢防制罪行。
  (五)被告曹俊英、白宜臻、林淑如辯稱：渠等多年前已在禾昌公
    司任職，因被告陳財福照顧有加，遂於91年間經被告洪瑞霞
    代被告陳財福請託，單純出借證券買賣帳戶供被告陳財福股
    票交易使用，於出借帳戶期間均未過問或知悉被告陳財福買
    賣股票動機，更不知有何不法情事，無違犯洗錢防制法之犯
    意，公開發行公司內部人設立人頭帳戶相當普遍，此僅為行
    政罰鍰之處分，依證券交易法第178條規定處以罰鍰，並未
    構成洗錢防制法第9條第2項之罪名各等語。
五、被告陳財福、楊啟坪部分：
    1.按洗錢防制法所稱洗錢，係指下列行為：(1)掩飾或隱匿因
      自己重大犯罪所得財物或財產上利益者，(2)掩飾、收受、
      搬運、寄藏、故買或牙保他人因重大犯罪所得財物或財產
      上利益者；本法所稱重大犯罪，係指證券交易法第171 條
      所定違反同法第155條第1項、第2項、第157條之1第1項之
      罪；犯第2條第1款之罪者，處5 年以下有期徒刑，得併科
      300萬元以下罰金；犯第2條第2款之罪者，處7年以下有期
      徒刑，得併科新臺幣500 萬元以下罰金，92年2月6日修正
      之洗錢防制法第2條、第3條第1項第9 款、第9條定有明文
      。又洗錢行為之防制，旨在避免追訴、處罰而使其所得財
      物或利益之來源合法化。是（修正前）洗錢防制法第9 條
      第1項、第2項之洗錢罪，依同法第1條、第2條之規定，應
      以行為人是否有為逃避或妨礙所犯重大犯罪之追查或處罰
      之犯意，並有為逃避或妨礙該重大犯罪之追查或處罰之行
      為，始克相當；因之，是否為洗錢行為，自應就犯罪全部
      過程加以觀察，包括有無因而使重大犯罪所得之財物或財
      產上利益之性質、來源、所在地、所有權或其他權利改變
      ，因而妨礙重大犯罪之追查或處罰，或有無阻撓或危及對
      重大犯罪所得之財物或財產上利益來源追查或處罰之行為
      在內（參看最高法院96年度臺上字第2453號判決）。
    2.經查，被告楊啟坪使用其配偶施銘芳設在元大京華證券之
      證券買賣帳戶，另被告陳財福委請被告洪瑞霞借用曹俊英
      、白宜臻、林淑如設在倍利證券、金鼎證券之證券買賣帳
      戶，其開戶時間分別為施銘芳87年1月5日、被告洪瑞霞91
      年2月19日、被告曹俊英91年6月19日、被告白宜臻91年2
      月5日、被告林淑如91年2月18日，此有元大京華證券95年
      5月2日元證莊字第0266號函、兆豐證券（原名稱為倍利證
      券，嗣於95年6月26日更名）97年5月8日兆證字第0970002
      039號函、金鼎證券97年4月23日鼎證經字第0970000238號
      函各1份在卷可參（見偵字第8479號卷第9頁至第11頁，原
      審卷(四)第199頁、第202頁）。證人施銘芳帳戶乃因被告楊
      啟坪為其配偶而同意使用，此據證人施銘芳於偵查中陳述
      明確（見偵字第8479號卷第16頁至第17頁）。而被告洪瑞
      霞、曹俊英、白宜臻、林淑如等人均係禾昌公司員工，因
      禾昌公司於91年2月19日在櫃買中心上櫃交易，被告陳財
      福為分散持股而向渠等被告央求借用帳戶，此情亦據被告
      洪瑞霞、曹俊英、白宜臻、林淑如等人供述在卷，復核與
      證人即被告陳財福於原審及本院上訴審審判時證述情節相
      符（見原審卷(四)第304頁至第306頁、第156頁至第157頁；
      本院上訴卷98年4月15日審判筆錄第15頁）。則被告陳財
      福、楊啟坪、洪瑞霞等人所借用他人名義之證券買賣帳戶
      ，原因分別為配偶關係、分散持股因素，並非先有犯罪所
      得或利益，再加以掩飾或隱匿，而為取得犯罪所得或利益
      之手段，均核與洗錢防制法所訂隱匿自己或他人重大犯罪
      所得要件不符，即不得論以該條罪嫌。
    3.被告陳財福、楊啟坪不成立洗錢防制法之罪，檢察官提起
      上訴，指被告陳財福、楊啟坪應成立洗錢防制法之罪，並
      無可採，因檢察官認此部分與前述陳財福、楊啟坪有罪部
      分，有牽連犯之裁判上一罪關係，故不另為無罪之諭知。
六、詹朝貴、洪瑞霞、曹俊英、白宜臻、林淑如部分：
    1.洪瑞霞、曹俊英、白宜臻、林淑如均係禾昌公司員工，配
      合該公司負責人陳財福之需要，為分散股權，避免陳財福
      之配偶追查，故於91年間即在證券公司開戶，供陳財福使
      用。而本件陳財福涉內線交易之犯行，時在93年10月間，
      當時洪瑞霞、曹俊英、白宜臻、林淑如之帳戶均已由陳財
      福使用中，陳財福欲出售股票，當然需使用洪瑞霞、曹俊
      英、白宜臻、林淑如之帳戶，不能因在此之前，洪瑞霞、
      曹俊英、白宜臻、林淑如將帳戶借予陳財福使用之行為，
      而認定陳財福於93年10月間，指示洪瑞霞使用洪瑞霞、曹
      俊英、白宜臻、林淑如賣出及買入股票，推論洪瑞霞、曹
      俊英、白宜臻、林淑如等人係在掩飾藏匿陳財福於93年10
      月間內線交易之犯罪所得。即不得科被告洪瑞霞、曹俊英
      、白宜臻、林淑如洗錢防制法之罪。
    2.洪瑞霞係禾昌公司員工，依據該公司負責人陳財福之指示
      ，於93年10月20日上午11時34分至38分間統一下單，將被
      告陳財福登記在被告洪瑞霞、曹俊英、白宜臻、林淑如等
      人前開證券買賣帳戶內之持股，予以賣出，及於禾昌公司
      決定實施庫藏股後之93年10月29日，以被告白宜臻前開證
      券買賣帳戶在證券櫃檯買賣市場買進禾昌股票436仟股，
      均係奉該公司負責人陳財福之指示所為，洪瑞霞辯稱，不
      知陳財福之用意，非不可採信，且亦查無何證據，足認洪
      瑞霞知情並與陳財福有何犯意聯絡，亦不能令洪瑞霞負違
      反證券交易法之罪責。
    3.詹朝貴係禾昌公司之副理，則其是否該當於證券交易法第
      157條之1第1項第1款之經理人，已非無疑。且詹朝貴於93
      年10月27日、28日賣出禾昌公司股票僅有8仟股（即8張）
      ，據詹朝貴稱，此係其在禾昌公司任職之93年員工分紅之
      配股，詹朝貴並提出股票發放通知書為證（附於本院更一
      卷第一宗，詹朝貴99年11月8日答辯狀後之上證3）。而詹
      朝貴僅有出售此八張股票，此外無何賣出、買入禾昌公司
      股票情形，此與陳財福、楊啟坪大量出售禾昌公司股票，
      再買回禾昌公司股票之情形迥然不同。被告詹朝貴於93年
      10月出售之禾昌公司股票8張，以每股40元計，亦僅32萬
      元，如謂詹朝貴係意在影響股價，殊難想像，尚難因此科
      詹朝貴以違反證券交易法第171條之刑責。
    4.原審以不能證明被告詹朝貴、洪瑞霞、曹俊英、白宜臻、
      林淑如犯罪，而為無罪之諭知，經核並無不合。
    5.檢察官上訴略以：被告詹朝貴當時為會計副理復具會計師
      資格，對禾昌公司之實際業務狀況及財務預測變動等情形
      ，自應知之甚詳，則詹朝貴出售禾昌公司股票，應涉有內
      線交易之犯行。又陳財福係使用人頭帳戶以買賣禾昌公司
      股票而掩飾或隱匿內線交易重大犯罪所得財產上利益，被
      告洪瑞霞配合其內線交易，洪瑞霞此部分違反證券交易法
      及洗錢防制法之犯行，亦甚灼然。另被告曹俊英、白宜臻
      、林淑如逕將自己名義申辦之證券買賣帳戶借予被告陳財
      福使用，其等主觀上自有掩藏、隱匿他人因重大犯罪所得
      財產上利益之犯意甚明，是其等此部分違反洗錢防制法第
      9條第2項之犯行，指摘原判決不當云云。
    6.惟不能科被告洪瑞霞以證券交易法第171條及洗錢防制法
      之罪，不能科被告詹朝貴以違反證券交易法第171條之罪
      ，不能令曹俊英、白宜臻、林淑如負洗錢防制法之罪責，
      均已詳如上述。檢察官此部分之上訴，為無理由，應予駁
      回。
據上論斷，應依刑事訴訟法第369條第1項前段、第364條、第299
條第1項前段、第368條，證券交易法第171條第1項第1款，判決
如主文。
本案經檢察官鄭鑫宏到庭執行職務。
中    華    民    國    99    年    12    月    1     日
                  刑事第十五庭審判長法  官   沈宜生
                                    法  官   賴邦元
                                    法  官   林明俊
以上正本證明與原本無異。
如不服本判決，應於收受送達後十日內向本院提出上訴書狀，其
未敘述上訴之理由者並得於提起上訴後十日內向本院補提理由書
（均須按他造當事人之人數附繕本）「切勿逕送上級法院」。
                                    書記官   蕭詩穎
中    華    民    國    99    年    12    月    3     日
┌─────────────────────────────┐
│附表一：                                                  │
├──┬─────────┬───┬───┬────────┤
│編號│     證券公司     │ 戶名 │ 帳號 │    交割銀行    │
├──┼─────────┼───┼───┼────────┤
│  │金鼎證券桃園分公司│曹俊英│278811│彰化銀行桃園分行│
├──┼─────────┼───┼───┼────────┤
│  │倍利證券桃鶯分公司│白宜臻│ 15700│聯邦銀行桃鶯分行│
├──┼─────────┼───┼───┼────────┤
│  │       同上       │林淑如│ 15865│      同上      │
├──┼─────────┼───┼───┼────────┤
│  │       同上       │洪瑞霞│ 15881│      同上      │
└──┴─────────┴───┴───┴────────┘
┌─────────────────────────────┐
│附表二：                                                  │
├──┬──────────────────────────┤
│編號│     扣      案      物      品      名      稱     │
├──┼──────────────────────────┤
│  │有價證券成交明細表1冊                               │
├──┼──────────────────────────┤
│  │禾昌庫藏股成交明細表1冊                             │
├──┼──────────────────────────┤
│  │93年盈餘轉增資及現金股利配股明細表1冊               │
├──┼──────────────────────────┤
│  │禾昌公司函文2份                                     │
├──┼──────────────────────────┤
│  │禾昌公司董事會議事錄1份                             │
├──┼──────────────────────────┤
│  │核決權限表1份                                       │
├──┼──────────────────────────┤
│  │被告林淑如等5人帳戶印鑑章1紙                        │
├──┼──────────────────────────┤
│  │禾昌公司董事會議開會通知及送達簽收單1冊             │
├──┼──────────────────────────┤
│  │禾昌公司93年度更新財務預測重要時程及說明各1紙       │
├──┼──────────────────────────┤
│  │被告陳財福等人之存摺影本共6冊                       │
├──┼──────────────────────────┤
│  │被告楊啟坪下單買賣股票之資料11紙                    │
├──┼──────────────────────────┤
│  │被告洪瑞霞所有之記事本2冊                           │
├──┼──────────────────────────┤
│  │被告陳財福使用白宜臻等人證券買賣帳戶之交易明細表1份 │
├──┼──────────────────────────┤
│  │被告陳財福之費用傳票資料1冊                         │
├──┼──────────────────────────┤
│  │禾昌公司交易資料9張                                 │
└──┴──────────────────────────┘
附錄本案論罪科刑依據之法條：
證券交易法第171條第1項第1款
有下列情事之一者，處三年以上十年以下有期徒刑，得併科新臺
幣一千萬元以上二億元以下罰金：
一、違反第二十條第一項、第二項、第一百五十五條第一項、第
    二項或第一百五十七條之一第一項之規定者。

司法院資訊處製作；財團法人民間司法改革基金會備份。
